【裁判字號】    96,上,740
【裁判日期】    980414
【裁判案由】    拆屋還地等
【裁判全文】
臺灣高等法院民事判決                   96年度上字第740號
上  訴  人  甲○○
訴訟代理人  庚○○
            謝錫福律師
被 上 訴人  己○○
            丁○○
上  一  人
訴訟代理人  癸○○
被 上 訴人  乙○○
            丙○○
上二人共同
訴訟代理人  戊○○
上列當事人間請求拆屋還地等事件，上訴人對於中華民國96年6
月5日台灣桃園地方法院95年度訴字第1087號第一審判決提起上
訴，並為訴之追加，本院於98年3月31日言詞辯論終結，判決如
下：
    主  文
上訴駁回。
被上訴人己○○、丁○○應給付上訴人新台幣捌萬參仟陸佰元，
及自民國98年3月20日起至清償日止，按年息5％計算之利息，並
自民國98年3月20日起至返還門牌號碼桃園縣中壢市內定里下內
壢16之60號、16之62號房屋（如附圖編號E及F所示）占用坐落桃
園縣中壢市○○段1797地號土地，面積174平方公尺、206平方公
尺土地之日止，按月給付上訴人新台幣壹仟參佰玖拾參元。
被上訴人丙○○應給付上訴人新台幣參萬柒仟陸佰貳拾元，及自
民國98年3月20日起至清償日止，按年息5％計算之利息，並自民
國98年3月20日起至返還門牌號碼桃園縣中壢市內定里下內壢16
之58號房屋（如附圖編號D所示）占用坐落桃園縣中壢市○○段1
797地號土地，面積157平方公尺、占用同地段1798地號土地，面
積14平方公尺土地之日止，按月給付上訴人新台幣陸佰貳拾柒元
。
第二審（含追加之訴）訴訟費用由被上訴人己○○、丁○○負擔
六分之二、丙○○負擔六分之一，餘由上訴人負擔。
    事實及理由
一、按第二審訴之變更或追加，非經他造同意不得為之，但請求
    之基礎事實同一者，不在此限，民事訴訟法第446條第1項、
    第255條第1項第2款定有明文。查上訴人原依使用借貸、所
    有物返還請求權、不當得利之法律關係，先位請求被上訴人
    應拆屋還地及返還不當得利，嗣於本院審理時，追加依民法
    第425條之1之規定，備位請求己○○、丁○○及丙○○應給
    付租金，因其請求之基礎事實均係其等所有門牌號碼桃園縣
    中壢市內定里下內壢16之58號、16之60號、16之62號房屋占
    用上訴人所有坐落桃園縣中壢市○○段1797、1798地號（下
    稱系爭1797、1798地號）土地之事實，追加之訴與原訴之主
    要爭點具共同性，且就原請求之訴訟及證據資料，於追加之
    訴審理時具有一體性，俾一次解決紛爭及避免重複審理，本
    院認請求之基礎事實同一，雖被上訴人不同意追加，仍應准
    許之。
二、上訴人起訴主張：(一)伊與李傳貴（已亡，即己○○、丁○○
    之父）、乙○○、丙○○（下稱丙○○等4兄弟）及訴外人
    李阿榮係兄弟，原同財共居，父李阿房於民國60年死亡後，
    各房於66年12月25日就李阿房之遺產簽立分鬮書，其中系爭
    1797、1798地號分歸伊取得（系爭1798地號原登記於伊名下
    、系爭1797地號迄77年間始由李傳貴移轉登記為伊所有），
    並約定由伊與李傳貴、乙○○、丙○○負責母親李魏參之食
    衣住行。伊為便於兄弟照顧母親，同意出借上開2筆土地之
    一部分，以公款興建4間房屋，由4兄弟各分住一間，約定待
    李魏參過世後，其餘兄弟應拆屋還地，遂興建系爭16之56號
    （由伊使用）、16之58號（由丙○○使用）、16之60號（由
    乙○○使用）、16之62號（由李傳貴使用）房屋，並於72年
    間住入。其中16之62號、16之60號房屋占用系爭1797地號土
    地、16之56號、16之58號房屋占用系爭1798地號土地。李傳
    貴於78年間死亡而由其子己○○、丁○○繼承取得。李魏參
    業於85年1月30日死亡，該使用借貸關係已消滅，伊以96年4
    月14日言詞辯論意旨狀為終止契約之意思表示，己○○、丁
    ○○、丙○○所有房屋即無權占有，依使用借貸、所有物返
    還請求權、不當得利之法律關係，先位請求被上訴人應拆屋
    還地、返還不當得利及自上開房屋遷出，聲明：(一)己○○、
    丁○○應將其所有16之62號房屋如附圖（即中壢地政事務所
    95年8月21日中地測法字第72900號土地複丈成果圖）編號F
    所示，面積206平方公尺，及16之60號房屋如附圖編號E所示
    ，面積174平方公尺，占用系爭1797地號土地部分拆除，將
    占用之土地返還予上訴人。並應給付上訴人45,320元及自起
    訴狀繕本送達翌日起至返還上開土地之日止，按月給付755
    元。(二)乙○○應自上開16之60號房屋遷出，並應給付上訴人
    38,280元，及自起訴狀繕本送達翌日起至返還上開土地之日
    止，按月給付638元。(三)丙○○應將其所有16之58號房屋如
    附圖編號D所示，面積171平方公尺占用系爭1797、1798地號
    土地部分拆除，將占用之土地返還予上訴人。並應給付上訴
    人37,620元，及自起訴狀繕本送達翌日起至返還上開土地之
    日止，按月給付627元。(四)願供擔保請准宣告假執行。
三、被上訴人則以：依分鬮書記載，李阿房之遺產計有土地面積
    5.1142公頃，李傳貴等5兄弟平分，每人應分得1.0228公頃
    ，然上訴人分得1.1490公頃，多分得之0.1262公頃土地因農
    地法令規定不能任意切割農地，故將上訴人所分得之土地用
    來蓋屋居住，是伊依分鬮書約定，屬有權占有。否認有母親
    過世即應拆屋還地之約定。另上訴人將系爭16之58號房屋贈
    與予丙○○，倘非丙○○所有，上訴人又何需過戶。又丁○
    ○、己○○取得16之60號、16之62號兩間房屋係因繼承李傳
    貴之遺產，該房屋有自用農舍使用執照，足認該土地及房屋
    均為李傳貴所有。上訴人無權要求乙○○遷出房屋。另兩造
    曾於90、91年間簽立協議書，約定系爭房屋為兄弟4人共有
    等語，資為抗辯，求為判決駁回上訴人之訴。
四、原審為上訴人全部敗訴之判決，即駁回上訴人之訴及假執行
    之聲請，上訴人提起上訴，嗣於本院審理時，主張如認被上
    訴人有權繼續占用系爭土地，則依民法第425條之1法律關係
    ，追加備位請求給付租金，而上訴聲明：(一)原判決廢棄。(二)
    先位聲明：1.己○○、丁○○應將其所有16之62號房屋如附
    圖編號F所示，面積206平方公尺，及16之60號房屋如附圖編
    號E所示，面積174平方公尺，占用系爭1797地號土地部分拆
    除，將占用之土地返還予上訴人。並應給付上訴人45,320元
    及自起訴狀繕本送達翌日起至返還上開土地之日止，按月給
    付755元。2.乙○○應自上開16之60號房屋遷出，並應給付
    上訴人38,280元，及自起訴狀繕本送達翌日起至返還上開土
    地之日止，按月給付638元。3.丙○○應其所有16之58號房
    屋如附圖編號D所示，面積171平方公尺占用系爭1797、1798
    地號土地部分拆除，將占用之土地返還予上訴人。並應給付
    上訴人37,620元，及自起訴狀繕本送達翌日起至返還上開土
    地之日止，按月給付627元。4.願供擔保請准宣告假執行。
    (三)備位聲明：1.己○○、丁○○應給付上訴人83,600元及自
    98年3月20日起至清償日止，按年息5％計算之利息，並自98
    年3月20日起至返還土地之日止，按月給付上訴人1,393元。
    2.丙○○應給付上訴人37,620元及自98年3月20日起至清償
    日止，按年息5％計算之利息，並自98年3月20日起至返還土
    地之日止，按月給付上訴人627元。
    被上訴人之答辯聲明：上訴及追加之訴均駁回。
五、兩造不爭執之事項如下（見本院卷38頁正反面）：
  (一)己○○、丁○○之父親李傳貴（已過世）與乙○○、丙○○
    、上訴人、李阿榮為兄弟關係，彼5人之父李阿房於60年死
    亡，5人於66年12月25日就被繼承人李阿房之遺產，簽立分
    鬮書（見原審卷8頁至16頁）。
  (二)依前揭分鬮書約定，系爭1797、1798地號土地分歸上訴人取
    得。系爭1798地號土地於64年11月4日由上訴人因繼承辦理
    所有權登記；系爭1797地號土地原登記為李傳貴所有，於77
    年12月15日以贈與為原因，移轉登記予上訴人所有（土地登
    記簿謄本見原審卷17頁、18頁）。
  (三)李傳貴於72年間申請在系爭1797號土地上建造農舍二間（72
    年自用農舍使用執照0034號，建號2565，建物門牌上開16之
    60號、16之62號），嗣李傳貴過世後，由丁○○、己○○於
    79年3月27日繼承登記取得前揭二間農舍之所有權。該16 之
    62號農舍由丁○○、己○○居住使用，占用1797地號土地如
    附圖編號Ｆ所示部分，面積206平方公尺。另16之60號農舍
    由乙○○居住使用，占用1797地號土地如附圖編號E所示部
    分，面積174平方公尺（使用執照、建物登記簿謄本見原審
    卷41頁、54頁）。
  (四)另16之56號、16之58號農舍之自用農舍使用執照之起造人為
    上訴人，其中16之56號農舍由上訴人居住使用，占用1798地
    號土地如附圖編號C所示部分，面積180平方公尺。另16之58
    號農舍如附圖編號Ｄ所示，占用1797地號土地面積157平方
    公尺、占用1798地號土地面積14平方公尺，由丙○○居住使
    用，上訴人於84年5月23日以贈與辦理納稅義務人變更為丙
    ○○（使用執照、贈與契約書見原審卷42頁至44頁、中壢地
    政事務所函見原審卷85頁）。
六、兩造爭執之事項如下（見本院卷39頁反面）：
  (一)先位請求部分：
    1.系爭16之62、16之60、16之58號房屋所占用之土地，屬分
      鬮書約定由丙○○等4兄弟建屋共同使用？或是否由上訴
      人出借予李傳貴、乙○○、丙○○蓋屋使用，且約定迄母
      親85年1月30日過世後，借用人李傳貴3人需拆屋還地？
    2.丁○○、己○○是否應拆除16之62、16之60號房屋？丙○
      ○是否應拆除16之58號房屋？乙○○是否應自16之60號房
      屋遷出？
    3.丁○○、己○○、乙○○、丙○○是否應返還不當得利？
  (二)備位請求部分：
    1.本件是否有民法第425條之1規定之適用？
    2.上訴人可否依民法第425條之1規定，請求己○○、丁○○
      、丙○○給付租金？
七、本院得心證之理由：
  (一)按「當事人主張有利於己之事實者，就其事實有舉證之責任
    。但法律別有規定，或依其情形顯失公平者，不在此限」，
    民事訴訟法第277條定有明文。又民事訴訟如係由原告主張
    權利者，應先由原告負舉證之責，若原告先不能舉證，以證
    實自己主張之事實為真實，則被告就其抗辯事實即令不能舉
    證，或其所舉證據尚有疵累，亦應駁回原告之請求，最高法
    院17年上字第917號判例參照。
  (二)被上訴人抗辯因李阿房遺有土地5.1142公頃，由5兄弟平分
    ，每人應得1.0228公頃，上訴人分得1.1490公頃，多出之0.
    1262公頃土地，因當時法令不能任意分割農地，故約定將多
    分得之土地由丙○○等4兄弟蓋屋居住，依分鬮書之約定為
    有權占有云云。惟檢視卷附兩造均不爭執真正之分鬮書（見
    原審卷8頁至16頁），其中並未有上訴人需提供多分得之土
    地，供兄弟蓋屋使用之約定明文，且較諸該分鬮書就家產中
    豬仔、機車、祈安謝神之神豬費、新婚補貼費用等等如何分
    配及補貼，均記載詳細之情，衡情當無遺漏記載多分得土地
    者應提供土地蓋屋使用之重大事項之理。是被上訴人抗辯依
    分鬮書之約定，可無償使用土地云云，未能舉證以實其說，
    即非可取。被上訴人另辯兩造於90、91年間簽有協議書，約
    定系爭房屋為兄弟4人共有云云，惟上訴人以約定條件不合
    理而否認有簽署協議書（見本院卷60頁反面），是被上訴人
    既未能提出協議書以證其說，尚難認丙○○等4兄弟有房屋
    共有之意思表示合致之協議存在，被上訴人此之抗辯，尚難
    採信。
  (三)上訴人稱其出借系爭1797、1798地號之部分土地供兄弟李傳
    貴、丙○○、乙○○蓋屋居住使用，有待母親過世後即拆屋
    還地之定期約定一節，既為被上訴人否認，則依前揭舉證責
    任分配原則，應由上訴人就此有利於己之定期借貸事實，舉
    證證明之。查證人壬○○（即上訴人兄弟之姐夫）到院證述
    ：「（4間房屋當初蓋房子的事知否？）我知道，當初蓋這
    房屋時挖地基就是我做的」、「（當時甲○○蓋房子的時候
    有沒有講說土地要借給他兄弟蓋房子，只有借到他母親過世
    為止？）這個我都不知道，我從來沒有聽甲○○說過，蓋房
    子到現在30多年我都沒有聽說」（見本院卷59頁）；證人辛
    ○○（即上訴人兄弟之妹婿）亦證稱：「（系爭房子當初要
    蓋房子你知道否？）我知道，我是作綁鋼筋的」、「（當時
    甲○○蓋房子的時候有沒有講說土地要借給他兄弟蓋房子，
    只有借到他母親過世為止就要要回？）我不知道，我沒有聽
    他們說這件事，從蓋房子到現在我從來沒有聽甲○○說過，
    我每年過年、過節常常回太太娘家，我與太太結婚45年，她
    去年往生，所以我不會偏袒兩造任何一方」（見本院卷59
    頁反面），該二名證人分別為上訴人兄弟之姐夫及妹婿，與
    兩造均屬至親關係，且該4間房屋建造時，該二名證人亦參
    與挖地基、綁鋼筋之基礎工程，顯見當時親戚間往來密切，
    如上訴人出借土地且定有至母親李魏參過世時止之期限，該
    二名證人當無不知之理？況依一般社會常情，興建房屋需費
    甚鉅，為家族大事，於民風純樸之鄉間更是如此，多期待在
    房屋可使用之年限，家人能有一安定居住場所，始斥資建造
    房屋，豈有不顧房屋使用年限，反而以老母不確定之生存期
    間，做為拆屋還地之期限，顯不合一般國民之認知及情感，
    亦不符合經濟效益。上訴人主張出借土地且限期至母親過世
    時止云云，核係片面之詞，洵無足取。
  (四)按「土地及其土地上之房屋同屬一人所有，而僅將土地或僅
    將房屋所有權讓與他人，或將土地及房屋同時或先後讓與相
    異之人時，土地受讓人或房屋受讓人與讓與人間或房屋受讓
    人與土地受讓人間，推定在房屋得使用期限內，有租賃關係
    。其期限不受第449條第1項規定之限制」，民法第425條之1
    定有明文。其立法理由謂「僅將土地或僅將房屋所有權讓與
    他人，或將土地及房屋同時或先後讓與相異之人時，實務上
    見解，除有特別約定外，應推斷土地受讓人默許房屋受讓人
    繼續使用土地，但應支付相當代價，故其法律關係之性質，
    當屬租賃」，足見出讓人將土地及房屋單獨出讓或出讓與相
    異之人時，該房屋所有權人即得於房屋得使用期限內，繼續
    「合法使用」該房屋所坐落之土地。除別有約定外，縱該房
    屋所有權人須支付相當之對價，非可當然「無償使用」該土
    地，然仍不影響其對於房屋坐落土地之「有權使用」，即無
    不當得利或侵權行為之可言（最高法院93年度台上字第1328
    號判決意旨參照）。經查：
    1.系爭1797地號土地於69年間係登記為李傳貴所有，嗣李傳
      貴以自己為起造人申請在系爭1797地號土地興建系爭16之
      60 、16之62號農舍，不僅取得自用農舍之使用執照，亦
      辦妥建築改良物保存登記，有實施區域計劃地區自用農舍
      使用執照、建築改良物所有權狀、建物登記第二類謄本可
      參（見原審卷41頁、42頁、60頁、61頁、87頁至98頁、
      145頁至154頁），故系爭16之60、16之62號房屋興建完成
      時，其土地與建物均屬於同一人即李傳貴所有，即房屋及
      基地之所有權歸屬合一，並無分離之情形。且既然房地同
      屬於一人所有，當無借地蓋屋之情形，足可認定。
    2.系爭16之60號房屋之所有權係登記為李傳貴所有，但李傳
      貴與乙○○約定上開房屋日後之使用、收益及處分權均歸
      乙○○取得，目前未辦理房屋所有權移轉登記，業據乙○
      ○陳述明確（見本院卷243頁），爰審酌丙○○等4兄弟於
      68年、69年間興建4間房屋之動機，係因兄弟間感情和睦
      ，期毗鄰居住，共同照護母親晚年，此為兩造所不爭執，
      應可採信，當時系爭1797地號土地之所有權人為李傳貴、
      1798地號土地之所有權人為上訴人，乙○○、丙○○並無
      土地所有權，無法在上開2筆土地上建造房屋居住使用，
      於此情形下，由李傳貴在其所有之1797地號土地上，以自
      己名義建造房屋2間，嗣建造完成後，再將其中一間即16
      之60號房屋讓與處分權予乙○○，使乙○○使用、收益16
      之60號房屋（上訴人及丙○○之情形亦類似，如后述），
      為完成兄弟相互照顧，毗鄰而居之理想，並無悖於社會常
      情，核16之60號房屋自建造完成後，所有權人李傳貴事實
      上亦將房屋交由乙○○居住使用迄今，故足認乙○○所述
      受讓16之60號房屋之使用收益處分權一節，與事實相符，
      而可採信。
    3.嗣李傳貴為履行前揭分鬮書之約定（1797地號由上訴人分
      得），乃於77年12月15日以「贈與」為原因，將系爭1797
      地號土地移轉所有權予上訴人，有土地登記簿謄本足稽（
      見原審卷17頁、18頁），至此，系爭16之60、16之62號房
      屋所有權始與基地所有權分離，分歸由不同人取得。李傳
      貴與上訴人間雖就上開16之60號、16之62號房屋與基地間
      並未訂立租賃契約，即二人無訂立租賃契約之意思表示合
      致，惟依民法第425條之1第1項規定，應推斷土地受讓人
      （即上訴人）默許房屋所有人（即李傳貴）繼續使用土地
      ，即推定在房屋得使用期限內，有租賃關係存在，是系爭
      16之60、16之62號房屋占有系爭1797地號土地即屬有權占
      有。嗣李傳貴於78年間死亡，系爭16之60、16之62號房屋
      由己○○、丁○○繼承登記而取得所有權，係繼受李傳貴
      承租人之地位，與基地所有權人（上訴人）間在房屋得使
      用期限內，應推定有租賃關係存在，亦非無權占有。是上
      訴人以無權占有為由，訴請己○○、丁○○應將系爭16之
      60、16之62號房屋拆除並返還占用土地云云，於法不合，
      另乙○○居住使用系爭16之60號房屋係自房屋原所有權人
      李傳貴處受讓處分權，並非無權占有系爭房屋，上訴人請
      求乙○○應自16之60號房屋遷出，亦非有理。
    4.另系爭16之56、16之58號農舍係於69年間興建，參酌當時
      施行之農業發展條例（62年9月3日公布）第3條農業用地
      之定義「．．與農業經營不可分離之房舍．．」即指農舍
      。69年1月30日修正之農業發展條例亦沿用上開條文，而
      於89年1月26日修正之農業發展條例第18條第5項前段，即
      明文規定「第1項及前項農舍起造人應為該農舍坐落土地
      之所有權人」；另觀當時施行之都市計畫法台灣省施行細
      則（65年2月16日訂定，91年1月1日廢止）第27條第1項第
      1款：「興建農舍之申請人必須具備農民身分，並應在該
      農業區內有農地或農場」等相關規定，所謂農舍應係方便
      農民放置農耕用之機具、器械等設備使用，其與農業之經
      營耕作實具不可分離之關係，顯見農舍之起造人與農地之
      所有權人應同一，即為該農舍坐落農地之所有權人，俾使
      農舍與農地之所有權歸屬狀態相同，有利於農業之發展。
      若農舍之起造人非坐落農地之所有權人時，權利歸屬狀態
      不同，無法避免日後紛爭，主管機關亦無法核准興建農舍
      及核發農舍之使用執照。查上訴人於64年11月4日因繼承
      而取得系爭1798地號土地之所有權，如前所述，4兄弟毗
      鄰居住、互相照護為建屋之動機，惟丙○○並無土地所有
      權，無法建屋居住使用，上訴人遂於69年間以自己為起造
      人名義，申請在所有之系爭1798地號土地興建系爭16之56
      、16之58號農舍（此2間房屋均未辦理所有權第一次登記
      ），亦取得實施區域計劃地區自用農舍使用執照（見原審
      卷42頁），故系爭16之58號房屋興建時，房屋及土地均屬
      於上訴人所有，並無房屋與土地所有權歸屬分離之情形（
      亦無需約定借地蓋屋），亦可認定。另據丙○○陳述：「
      我的情形與乙○○一樣，當時因為地是甲○○的名字所以
      用他的名字起造，法律上雖然原來兩個房子都是甲○○所
      有但是有講好日後其中一戶要讓我使用收益及處分，所以
      後來有定一個贈與契約而且甲○○也將其中一戶的房子納
      稅義務人的名字變更為我名字」等語甚詳（見本院卷243
      頁反面），嗣上訴人於84年5月23日與丙○○訂立贈與契
      約，將系爭16之58號農舍贈與予丙○○，並辦妥房屋納稅
      名義人變更手續，此有建築改良物贈與所有權移轉契約書
      足憑（見原審卷43頁、44頁），上訴人亦不否認上開建築
      改良物贈與所有權移轉契約書為真正，是上訴人於84年5
      月23日將系爭16之58號房屋之處分權贈與移轉予丙○○（
      該房屋因未辦理保存登記〈所有權第一次登記〉，致無法
      為所有權移轉登記），洵堪認定。故此時上開房屋之使用
      收益處分權利歸屬與基地之權利歸屬始分離。雖然上訴人
      與丙○○間，就系爭16之58號房屋占用系爭1798地號土地
      ，並未訂有基地租賃契約存在，然類推適用民法第425條
      之1第1項規定，亦應推斷土地所有權人（上訴人）默許房
      屋（使用收益處分）受讓人（丙○○）繼續使用土地，即
      推定在房屋得使用期限內，有租賃關係存在，是系爭16之
      58號房屋占有系爭1798地號土地，亦非無權占有。上訴人
      以無權占有為由，訴請丙○○應將系爭16之58號房屋拆屋
      還地云云，並不合法。
    5.綜上，己○○、丁○○繼承取得之系爭16之60、16之62號
      房屋及丙○○有處分權之16之58號房屋均與基地所有人即
      上訴人間推定有租賃關係存在，具有法律上原因，並非無
      權占有，是上訴人先位聲明請求己○○3人應拆屋還地，
      及返還不當得利云云，於法無據；另乙○○占有使用系爭
      16之60號房屋，亦非無權占有，上訴人請求其應自上開房
      屋遷出及返還不當得利云云，亦無理由。
  (五)己○○、丁○○繼承取得之系爭16之60、16之62號房屋及丙
    ○○有處分權之16之58號房屋均與基地所有人即上訴人間，
    推定於房屋得使用期限內，具有租賃關係，業如前述，承租
    人己○○、丁○○、丙○○負有給付租金之義務。上訴人請
    求以93年1月間之申報地價每平方公尺440元計算占有土地之
    總價，再以土地總價之10％計算一年之租金（土地登記簿謄
    本見原審卷17頁、18頁），爰審酌系爭1797、1798地號土地
    為特定農業區之農牧用地，週邊無商業活動，及系爭系爭16
    之60、16之62、16之58號房屋占有使用之面積等一切情狀，
    而認以申報地價每平方公尺440元計算土地總價，再以土地
    總價之10％計算一年之租金之數額應屬公允合理。則上訴人
    請求自98年年3月19日往前回溯5年之租金（即自93年3月20
    日起至98年3月19日止）即己○○、丁○○應給付83,600元
    、丙○○應給付37,620元及均自98年3月20日起至清償日止
    ，加計法定遲延利息，暨自98年3月20日起至返還土地之日
    止，按月給付之租金即己○○、丁○○按月給付1,393元、
    丙○○按月給付627元，應予准許。其計算式如下：
    己○○、丁○○部分：
    1.系爭16之62號房屋--
      206平方公尺×440元×10％×5年＝45,320元
      206平方公尺×440元×10％÷12月＝755元
    2.系爭16之60號房屋--
      174平方公尺×440元×10％×5年＝38,280元
      174平方公尺×440元×10％÷12月＝638元
    3.45,320元＋38,280元＝83,600元
      755元＋638元＝1,393元
    丙○○部分：
      系爭16之58號房屋
      171平方公尺×440元×10％×5年＝37,620元
      171平方公尺×440元×10％÷12月 ＝627元
八、從而，上訴人依使用借貸、所有物返還請求權、不當得利之
    法律關係，先位請求己○○、丁○○、丙○○應將系爭16之
    58、16之60、16之62號房屋拆屋還地並返還不當得利，及乙
    ○○應自16之60號房屋遷出及返還不當得利，為無理由，不
    應准許。原審就此先位聲明為上訴人敗訴之判決，並駁回其
    假執行之聲請，核無不合，上訴意旨指摘原判決此部分不當
    ，求為廢棄改判，即非有據，應駁回其上訴。另上訴人追加
    依民法第425條之1之規定，備位聲明請求己○○、丁○○應
    給付83,600元及自98年3月20日起至清償日止，按年息5％計
    算之利息，並自98年3月20日起至返還16之60號、16之62號
    房屋（如附圖編號E及F所示）占用系爭1797地號土地，面積
    174平方公尺、206平方公尺土地之日止，按月給付1,393元
    ；丙○○應給付37,620元及自98年3月20日起至清償日止，
    按年息5％計算之利息，並自98年3月20日起至返還16之58號
    房屋（如附圖編號D所示）占用系爭1797地號土地，面積157
    平方公尺、占用系爭1798地號土地，面積14平方公尺土地之
    日止，按月給付627元，於法有據，應予准許，爰由本院諭
    知如主文第二項、第三項所示。另上開應准許之部分，因金
    額未逾新台幣150萬元，受不利益判決者不得上訴第三審，
    此部分無庸為准假執行之諭知，併予敘明。
九、本件事證已臻明確，兩造其餘攻擊防禦方法及立論之證據資
    料，均經本院審酌後，對判決結果不生影響，爰無庸逐一論
    述，併此敘明。
十、據上論結，本件上訴之上訴為無理由，追加之訴為有理由，
    依民事訴訟法第450條、第449條第1項、第79條但書，判決
    如主文。
中    華    民    國    98    年    4    月     14    日
                  民事第十六庭
                      審判長法  官   劉靜嫻
                            法  官   湯美玉
                            法  官   呂淑玲
正本係照原本作成。
如不服本判決，應於收受送達後20日內向本院提出上訴書狀，其
未表明上訴理由者，應於提出上訴後20日內向本院補提理由書狀
（均須按他造當事人之人數附繕本）上訴時應提出委任律師或具
有律師資格之人之委任狀；委任有律師資格者，另應附具律師資
格證書及釋明委任人與受任人有民事訴訟法第466條之1第1項但
書或第2項（詳附註）所定關係之釋明文書影本。
被上訴人不得上訴。
中    華    民    國    98    年    4    月     14    日
                              書記官  明祖全
附註：
民事訴訟法第466條之1（第1項、第2項）：
對於第二審判決上訴，上訴人應委任律師為訴訟代理人。但上訴
人或其他法定代理人具有律師資格者，不在此限。
上訴人之配偶、三親等內之血親、二親等內之姻親，或上訴人為
法人、中央或地方機關時，其所屬專任人員具有律師資格並經法
院認為適當者，亦得為第三審訴訟代理人。


司法院資訊處製作；財團法人民間司法改革基金會備份。
